【裁判字號】    89,訴,3458
【裁判日期】    900321
【裁判案由】    塗銷所有權移轉登記等
【裁判全文】
臺灣高雄地方法院民事判決  八十九年度訴字第三四五八號
    原      告  乙○○
    被      告  丙○○
    被      告  甲○○
右當事人間塗銷所有權移轉登記等事件，本院判決如左：
    主    文
確認被告丙○○與被告甲○○間就坐落高雄縣路竹鄉○○段九八一地號，地目建，面
積一三五六點七五平方公尺，權利範圍為應有部分五分之一；同段九八九地號，地目
旱，面積七八一點六五平方公尺，權利範圍為應有部分五分之一；同段九九二地號，
地目建，面積八九五點三四平方公尺，權利範圍為應有部分五分之一；同段九九三地
號，地目建，面積七六九點七五，權利範圍為應有部分五分之一；同段九九四地號，
地目建，面積九六三點二七平方公尺，權利範圍為應有部分五分之一等五筆土地之買
賣關係不存在。
被告甲○○就前項所示之土地均於民國六十九年一月二十五日以買賣為原因而為之所
有權移轉登記應予塗銷。
訴訟費用由被告負擔。
    事    實
甲、原告方面：
一、聲明：如主文所示。
二、陳述：
  （一）被告丙○○於民國六十八年六月二十日向原告借款新台幣（下同）三十六萬
        元，約定月息一分，應於七十八年六月十九日連同本息一併清償，詎屆期被
        告丙○○無法清償，雙方乃合意將清償日期延至八十八年六月十九日，嗣期
        限屆至，仍未獲受償，屢經原告催討，被告丙○○均以其名下無財產得以變
        賣為由，拒不清償債務。
  （二）八十八年六月間經原告查訪得知，坐落高雄縣路竹鄉○○段九八一地號，地
        目建，面積一三五六點七五平方公尺，權利範圍為應有部分五分之一；同段
        九八九地號，地目旱，面積七八一點六五平方公尺，權利範圍為應有部分五
        分之一；同段九九二地號，地目建，面積八九五點三四平方公尺，權利範圍
        為應有部分五分之一；同段九九三地號，地目建，面積七六九點七五，權利
        範圍為應有部分五分之一；同段九九四地號，地目建，面積九六三點二七平
        方公尺，權利範圍為應有部分五分之一等五筆土地（以下簡稱系爭五筆土地
        ），原本均為被告丙○○所有，於六十八年底因被告丙○○財務週轉不靈，
        經濟陷入危機，其為求脫產以免遭債權人查封拍賣，乃與被告甲○○以通謀
        虛偽意思表示偽造買賣契約，使高雄縣路竹地政事務所於六十九年一月二十
        一日以岡字第一五六四號收件，並於同年月二十五日登記完畢。
  （三）按債務人欲免其財產被強制執行，與第三人通謀而為虛偽意思表示，將其所
        有不動產為第三人設定抵押權者，債權人可依侵權行為之法則，請求第三人
        塗銷登記，亦可行使代位權，請求塗銷登記。二者之訴訟標的並不相同，最
        高法院七十三年度台抗字第四七二號著有判例可參。次按數人共同不法侵害
        他人之權利者，連帶負損害賠償責任；又債務人怠於行使其權利時，債權人
        因保全債權，得以自己之名義，行使其權利，民法第一百八十五條、第二百
        四十二條分別定有明文。被告等明知上開五筆土地實際上並無交易之事實，
        竟通謀而為虛偽意思表示，偽造買賣契約藉以欺瞞地政機關，而達到不動產
        所有權之移轉登記，以避免遭債權人強制執行之目的，依民法第八十七條第
        一項之規定，渠等所為移轉登記之意思表示無效，且為自始當然無效。為此
        依民法第二百四十二條、第一百七十九條規定，及民法第一百八十四條、第
        一百八十五條侵權行為之規定，擇一請求如主文第一項所示。
三、證據：提出借用憑證一份、土地登記謄本暨土地登記簿各五份為證。
乙、被告方面：
一、聲明：均求為駁回原告之訴。
二、陳述：
（一）被告丙○○方面：
      伊確實有欠原告三十六萬元，但伊沒有錢還，伊與被告甲○○間並無買賣關係
      ，因當時負債很多，怕債主查封，才將系爭五筆土地之所有權移轉登記給被告
      甲○○。
（二）被告甲○○方面：
      伊與被告丙○○間確實沒有買賣關係。
    理    由
一、原告起訴主張：被告丙○○於六十八年六月二十日向原告借款三十六萬元，約定
    月息一分，應於七十八年六月十九日連同本息一併清償，詎屆期被告丙○○無法
    清償，雙方乃合意將清償日期延至八十八年六月十九日，嗣期限屆至，仍未獲受
    償，屢經原告催討，被告丙○○均以其名下無財產得以變賣為由，拒不清償債務
    。八十八年六月間經原告始知被告丙○○於六十八年底竟勾串另被告甲○○，雙
    方以通謀虛偽意思表示，偽造買賣契約，將其原所有坐落高雄縣路竹鄉○○段之
    系爭五筆土地，使高雄縣路竹地政事務所於六十九年一月二十一日以岡字第一五
    六四號收件，並於同年月二十五日登記完畢。被告就上開五筆土地實際上並無交
    易之事實，竟通謀而為虛偽意思表示，偽造買賣契約藉以欺瞞地政機關，而達到
    不動產所有權之移轉登記，以避免遭債權人強制執行之目的等事實，業據其提出
    借用憑證一份、土地登記謄本暨土地登記簿各五份等件為證，核與被告丙○○到
    庭自承：當初負債很多，怕債主查封，才移轉登記在被告甲○○名下；被告甲○
    ○亦自承：被告間確實無買賣關係等語相符，原告主張自堪信為真實。
二、按表意人與相對人通謀而為虛偽意思表示者，其意思表示無效；次按無法律上之
    原因而受利益，致他人受損害者，應返還其利益，民法第八十七條、第一百七十
    九條前段定有明文。本件被告丙○○為避免債權人查封其所有之財產，便與被告
    甲○○勾串通謀，以虛偽之意思表示藉買賣名義，將其所有系爭五筆土地移轉登
    記予被告甲○○所有，而達脫產目的之事實，已如前述。則被告間所為買賣之債
    權行為及移轉所有權之物權行為均屬通謀虛偽意思表示所為之法律行為而均屬無
    效，是被告甲○○受有系爭五筆土地登記之利益即無法律上原因。從而，原告請
    求確認被告間就系爭五筆土地之買賣關係不存在，並本於代位權、不當得利之規
    定，請求代位被告丙○○請求被告甲○○將系爭五筆土地，以高雄縣路竹地政事
    務所於六十九年一月二十五日，以買賣為原因之所有權移轉登記予以塗銷，為有
    理由，應予准許。
四、本件原告本於代位權、不當得利之規定，請求代位被告丙○○請求被告甲○○將
    系爭五筆土地，以高雄縣路竹地政事務所於六十九年一月二十五日，以買賣為原
    因之所有權移轉登記予以塗銷，既屬有理由，原告主張依侵權行為請求之部分，
    即毋庸加以審究，附此敘明。
據上論結，本件原告之訴為有理由，依民事訴訟法第七十八條、第八十五條第一項，
判決如主文。
中      華      民      國    九十      年      三      月    二十一    日
                              臺灣高雄地方法院民事第二庭
~B審判長法官  陳明富
~B法      官  曾吉雄
~B法      官  鍾素鳳
右為正本係照原本作成。
如不服本判決，應於送達後廿日內，向本院提出上訴狀並表明上訴理由，如於本
判決宣示後送達前提起上訴者，應於判決送達後十日內補提上訴理由書（須附繕本）。
中      華      民      國    九十      年      三      月    二十一    日
~B法院書記官  唐美玲


司法院資訊處製作；財團法人民間司法改革基金會備份。
